ACORDAO-COMPLETO-2456887

ACÓRDÃO 6610/2021 ATA 12/2021 - PRIMEIRA CÂMARA

VISTOS, relatados e discutidos estes autos de Tomada de Contas Especial instaurada pela Caixa Econômica Federal (mandatária do Ministério do Turismo) , em desfavor de Marivaldo Bispo da Silva e Juliano Nemésio Martins, em razão da omissão no dever de prestar contas do Contrato de Repasse nº 279.464-91, registro Siafi 643076 (peça 19) , firmado entre o Ministério do Turismo e o Município de Itaíba - PE, e que tinha por objeto a pavimentação de vias urbanas,
ACORDAM os Ministros do Tribunal de Contas da União, reunidos em sessão da Primeira Câmara, ante as razões expostas pelo Relator, em:
9.1 considerar revéis os responsáveis Marivaldo Bispo da Silva (CPF: XXX.921.854-XX) e Juliano Nemésio Martins (CPF: XXX.191.054-XX) , para todos os efeitos, dando-se prosseguimento ao processo, com fulcro no art. 12, § 3º, da Lei 8.443/1992;
9.2 julgar irregulares as contas dos responsáveis Marivaldo Bispo da Silva (CPF: XXX.921.854-XX) e Juliano Nemésio Martins (CPF: XXX.191.054-XX) , nos termos dos arts. 1º, inciso I, e 16, inciso III, alíneas "a" e "c", da Lei 8.443/1992;
9.3. condenar o Sr. Marivaldo Bispo da Silva (CPF: XXX.921.854-XX) , com fundamento nos arts. 19 e 23, inciso III, da Lei 8.443/1992, ao pagamento da importância a seguir especificada, atualizada monetariamente e acrescida dos juros de mora, calculados a partir da data discriminada até a data da efetiva quitação do débito, fixando-lhe o prazo de quinze dias, para que comprove, perante o Tribunal, o recolhimento da referida quantia aos cofres do Tesouro Nacional, nos termos do art. 23, inciso III, alínea "a", da citada Lei, c/c o art. 214, inciso III, alínea "a", do Regimento Interno do TCU:
	Data de ocorrência
	Valor histórico (R$) 

	3/12/2012
	436.114,50

9.4 aplicar ao responsável Marivaldo Bispo da Silva (CPF: XXX.921.854-XX) a multa prevista no art. 57 da Lei 8.443/1992, c/c o art. 267 do Regimento Interno do TCU, no valor de R$ 73.400,00 (setenta e três mil e quatrocentos reais) , fixando-lhe o prazo de quinze dias, a contar da notificação, para que comprove, perante o Tribunal (art. 214, III, alínea "a", do Regimento Interno do TCU) , o recolhimento da dívida aos cofres do Tesouro Nacional, atualizada monetariamente desde a data deste Acórdão até a do efetivo recolhimento, se paga após o vencimento, na forma da legislação em vigor;
9.5 aplicar ao responsável Juliano Nemésio Martins (CPF: XXX.191.054-XX) a multa prevista no art. 58, inciso II, da Lei 8.443/1992, c/c o art. 268 do Regimento Interno do TCU, no valor de R$ 20.000,00 (vinte mil reais) , fixando-lhe o prazo de quinze dias, a contar da notificação, para que comprove, perante o Tribunal (art. 214, III, alínea "a", do Regimento Interno do TCU) , o recolhimento da dívida aos cofres do Tesouro Nacional, atualizada monetariamente desde a data deste Acórdão até a do efetivo recolhimento, se paga após o vencimento, na forma da legislação em vigor;
9.6 autorizar, desde logo, a cobrança judicial das dívidas, caso não atendidas as notificações, na forma do disposto no art. 28, inciso II, da Lei 8.443/1992;
9.7 dar ciência desta deliberação à Caixa Econômica Federal e aos responsáveis; e
9.8 encaminhar cópia desta deliberação à Procuradoria da República no Estado de Pernambuco, nos termos do § 3º do art. 16 da Lei 8.443/1992, c/c o § 7º do art. 209 do Regimento Interno do TCU, para adoção das medidas que cabíveis.

Tomada de Contas Especial instaurada pela Caixa Econômica Federal em razão de omissão no dever de prestar contas, Contrato de Repasse nº 279. 464-91, firmado com o MINISTERIO DO TURISMO, Siafi/Siconv 643076, que teve como objeto PAVIMENTACAO DE VIAS URBANAS.

Primeira Câmara

Prefeitura Municipal de Itaíba - PE.

3. Interessados/Responsáveis:
3.1. Interessada: Caixa Econômica Federal (00.360.305/0001-04).
3.2.	Responsáveis: Juliano Nemésio Martins (XXX.191.054-XX); e Marivaldo Bispo da Silva (XXX.921.854-XX).

13.1. Ministros presentes: Walton Alencar Rodrigues (Presidente), Benjamin Zymler, Vital do Rêgo e Jorge Oliveira.
13.2. Ministros-Substitutos presentes: Augusto Sherman Cavalcanti (Relator) e Weder de Oliveira.

AUGUSTO SHERMAN

Adoto, como relatório, excerto da instrução vazada à peça 58 destes autos, anuída pelo corpo diretivo da SecexTCE (peças 59 e 60) , e, em quota singela, pelo MP/TCU (peça 61) :
	"INTRODUÇÃO
Cuidam os autos de tomada de contas especial instaurada pela Caixa Econômica Federal (mandatária do Ministério do Turismo) , em desfavor de Marivaldo Bispo da Silva (CPF: XXX.921.854-XX) e Juliano Nemesio Martins (CPF: XXX.191.054-XX) , em razão da omissão no dever de prestar contas do Contrato de repasse CR.NR.0279464-91, registro Siafi 643076 (peça 19) , firmado entre o Ministério do Turismo e o município de Itaíba - PE, e que tinha por objeto a pavimentação de vias urbanas.
HISTÓRICO
Em 17/12/2018, com fundamento na IN/TCU 71/2012, alterada pela IN/TCU 76/2016 e DN/TCU 155/2016, o dirigente da Caixa Econômica Federal autorizou a instauração da tomada de contas especial (peça 1) . O processo foi registrado no sistema e-TCE com o número 1371/2018.
O Contrato de repasse CR.NR.0279464-91, registro Siafi 643076, foi firmado no valor de R$ 537.862,87, sendo R$ 487.500,00 à conta do concedente e R$ 50.362,87 referentes à contrapartida do convenente. Teve vigência de 31/12/2008 a 30/9/2014, com prazo para apresentação da prestação de contas em 29/11/2014. Os repasses efetivos da União totalizaram R$ 487.500,00 (peça 30) .
O fundamento para a instauração da Tomada de Contas Especial, conforme consignado na matriz de responsabilização elaborada pelo tomador de contas, foi a constatação da seguinte irregularidade: 
Não apresentação da prestação de contas parcial referente ao segundo desbloqueio de recursos e da prestação de contas final.
Os responsáveis arrolados na fase interna foram devidamente comunicados e, diante da ausência de justificativas suficientes para elidir a irregularidade e da não devolução dos recursos, instaurou-se a tomada de contas especial.
No seu relatório (peça 36) , o tomador de contas concluiu que o prejuízo importaria no valor original de R$ 436.114,50, imputando-se a responsabilidade a Marivaldo Bispo da Silva, PREFEITO, no período de 1/1/2005 a 31/12/2008, na condição de contratado e Juliano Nemesio Martins, PREFEITO, no período de 1/1/2013 a 31/12/2016, na condição de prefeito sucessor. 
Em 1/7/2019, a Controladoria-Geral da União emitiu o relatório de auditoria (peça 37) , em concordância com o relatório do tomador de contas. O certificado de auditoria e o parecer do dirigente do órgão de controle interno concluíram pela irregularidade das presentes contas (peças 38 e 39) .
Em 4/7/2019, o ministro responsável pela área atestou haver tomado conhecimento das conclusões contidas no relatório e certificado de auditoria, bem como do parecer conclusivo do dirigente do órgão de controle interno, manifestando-se pela irregularidade das contas, e determinou o encaminhamento do processo ao Tribunal de Contas da União (peça 40) .
Na instrução inicial (peça 43) , analisando-se os documentos nos autos, concluiu-se pela necessidade de realização de citação e audiência para as irregularidades abaixo: 
Irregularidade 1: não comprovação da boa e regular aplicação dos recursos federais repassados ao município de Itaíba - PE, em face da omissão no dever de prestar contas dos valores transferidos, no âmbito do contrato de repasse 0279464-91/2008, no período de 31/12/2008 a 30/9/2014, cujo prazo encerrou-se em 29/11/2014. 
Evidências da irregularidade: documentos técnicos presentes nas peças 30, 7, 2, 26, 19, 20, 1, 9, 13, 27, 14, 11 e 3.
Normas infringidas: Constituição Federal (art. 70, parágrafo único) , Lei 8.443/1992 (art. 8º c/c art. 16, inc. III, alínea 'a') , Decreto-lei 200/1967 (art. 93) , Decreto-lei 201/1967 (art. 1º) , Lei 8.429/1992 (art. 11, inc. VI) , Decreto 93.872/1986 (artigos 66, 145 e 148) , Portaria do Ministério das Cidades n.º 137, de 19 de fevereiro de 2008, Instrução Normativa do Ministério das Cidades n.º 50, de 30 de outubro de 2007, Portaria Interministerial MPDG/MF/CGU 424, de 30 de dezembro de 2016 (Art. 70, §1º, inciso I) e de demais normas específicas que definem os critérios e condições de execução do objeto e de prestação de contas dos recursos transferidos, bem como Cláusula Terceira, item 3.2, alínea ¿E¿, do contrato de repasse 0279464-91/2008.
Débito relacionado ao responsável Marivaldo Bispo da Silva (CPF: XXX.921.854-XX) :
	Data de ocorrência
	Valor histórico (R$) 

	3/12/2012
	436.114,50

	Cofre credor: Tesouro Nacional.
	Responsável: Marivaldo Bispo da Silva (CPF: XXX.921.854-XX) .
Conduta: não demonstrar a boa e regular aplicação dos recursos federais recebidos e geridos por meio do instrumento em questão, no período de 31/12/2008 a 30/9/2014, em face da omissão na prestação de contas, cujo prazo encerrou-se em 29/11/2014.
Nexo de causalidade: a conduta descrita impediu o estabelecimento do nexo causal entre as possíveis despesas efetuadas com os recursos recebidos, no âmbito do instrumento em questão, no período de 31/12/2008 a 30/9/2014.
Culpabilidade: não há excludentes de ilicitude, de culpabilidade e de punibilidade; é razoável supor que o responsável tinha consciência da ilicitude de sua conduta; era exigível conduta diversa da praticada, qual seja, desincumbir-se do seu dever por meio da apresentação da prestação de contas no prazo e forma devidos. 
Encaminhamento: citação.
Irregularidade 2: não cumprimento do prazo originalmente estipulado para prestação de contas do contrato de repasse 0279464-91/2008, que se encerrou em 29/11/2014.
Evidências da irregularidade: documentos técnicos presentes nas peças 2, 19, 20, 1, 9, 13, 14, 11 e 3.
Normas infringidas: art. 37, caput, c/c o art. 70, parágrafo único, da Constituição da República Federativa do Brasil; art. 93, do Decreto-lei 200/1967; art. 66, do Decreto 93.872/1986; e Cláusula Terceira, item 3.2, alínea 'E', do contrato de repasse n.° 0279464-91/2008.
Responsável: Juliano Nemesio Martins (CPF: XXX.191.054-XX) .
Conduta: descumprir o prazo originalmente estipulado para prestação de contas dos recursos federais recebidos à conta do instrumento em questão, o qual se encerrou em 29/11/2014.
Nexo de causalidade: a conduta descrita impediu o estabelecimento do nexo causal entre as possíveis despesas efetuadas com os recursos recebidos, no âmbito do instrumento em questão, no período de 31/12/2008 a 30/9/2014.
Culpabilidade: não há excludentes de ilicitude, de culpabilidade e de punibilidade; é razoável supor que o responsável tinha consciência da ilicitude de sua conduta; era exigível conduta diversa da praticada, qual seja, desincumbir-se do seu dever por meio da apresentação da prestação de contas no prazo e forma devidos. 
Encaminhamento: audiência.
Irregularidade 3: não disponibilização das condições materiais mínimas e necessárias para que o seu sucessor pudesse apresentar a prestação de contas do contrato de repasse descrito como 'PAVIMENTAÇÃO DE VIAS URBANAS', no período de 31/12/2008 a 30/9/2014, cujo prazo encerrou-se em 29/11/2014.
Evidências da irregularidade: documentos técnicos presentes nas peças 2, 26, 19, 25, 4, 20, 1, 27 e 3.
Normas infringidas: art. 37, caput, c/c o art. 70, parágrafo único, da Constituição da República Federativa do Brasil; art. 93, do Decreto-lei 200/1967; art. 66, do Decreto 93.872/1986; Termo de Convênio.
Responsável: Marivaldo Bispo da Silva (CPF: XXX.921.854-XX) .
Conduta: não disponibilizar as condições materiais mínimas e necessárias para que o seu sucessor pudesse apresentar a prestação de contas.
Nexo de causalidade: a conduta descrita impediu o estabelecimento do nexo causal entre as possíveis despesas efetuadas com os recursos recebidos, no âmbito do instrumento em questão, no período de 31/12/2008 a 30/9/2014.
Culpabilidade: não há excludentes de ilicitude, de culpabilidade e de punibilidade; é razoável supor que o responsável tinha consciência da ilicitude de sua conduta; era exigível conduta diversa da praticada, qual seja, desincumbir-se do seu dever por meio da apresentação da prestação de contas no prazo e forma devidos. 
Encaminhamento: audiência.
Em cumprimento ao pronunciamento da unidade (peça 45) , foram efetuadas citação e audiências dos responsáveis, nos moldes adiante:
 Marivaldo Bispo da Silva - promovida a citação e audiência do responsável, conforme delineado adiante:
	Comunicação: Ofício 9626/2019 - Secex-TCE (peça 48) 
Data da Expedição: 8/11/2019
Data da Ciência: não houve (Não procurado) (peça 51) 
Observação: Ofício enviado para o endereço do responsável, conforme pesquisa de endereço no sistema da Receita Federal.
	
	Comunicação: Ofício 6569/2020 - Seproc (peça 53) 
Data da Expedição: 16/3/2020
Data da Ciência: 3/4/2020 (peça 55) 
Nome Recebedor: Maria Juliana da Silva
Observação: Ofício enviado para o endereço do responsável, conforme pesquisa de endereço no sistema do TSE (peça 52) .
Fim do prazo para a defesa: 18/4/2020
	
	Comunicação: Ofício 8609/2020 - Seproc (peça 54) 
Data da Expedição: 16/3/2020
Data da Ciência: 3/4/2020 (peça 56) 
Nome Recebedor: Maria Juliana da Silva
Observação: Ofício enviado para o endereço do responsável, conforme pesquisa de endereço no sistema do Renach (peça 52) .
Fim do prazo para a defesa: 18/4/2020
	
 Juliano Nemesio Martins - promovida a audiência do responsável, conforme delineado adiante:
	Comunicação: Ofício 9627/2019 - Secex-TCE (peça 49) 
Data da Expedição: 8/11/2019
Data da Ciência: 13/11/2019 (peça 50) 
Nome Recebedor: Larissa Julielly Melo
Observação: Ofício enviado para o endereço do responsável, conforme pesquisa de endereço no sistema da Receita Federal.
Fim do prazo para a defesa: 28/11/2019
	
Conforme Despacho de Conclusão das Comunicações Processuais (peça 57) , as providências inerentes às comunicações processuais foram concluídas. 
Transcorrido o prazo regimental, os responsáveis Marivaldo Bispo da Silva e Juliano Nemesio Martins permaneceram silentes, devendo ser considerados revéis, nos termos do art. 12, §3º, da Lei 8.443/1992.
ANÁLISE DOS PRESSUPOSTOS DE PROCEDIBILIDADE DA IN/TCU 71/2012
Apreciação do Prejuízo ao Contraditório e Ampla Defesa
Verifica-se que não houve o transcurso de mais de dez anos desde o fato gerador sem que tenha havido a notificação dos responsáveis pela autoridade administrativa federal competente (art. 6º, inciso II, c/c art. 19 da IN/TCU 71/2012, modificada pela IN/TCU 76/2016) , uma vez que o fato gerador da irregularidade sancionada ocorreu em 30/11/2014, e os responsáveis foram notificados sobre as irregularidades pela autoridade administrativa competente conforme abaixo:
Marivaldo Bispo da Silva, por meio do edital acostado à peça 7, publicado em 1/6/2018.
Juliano Nemesio Martins, por meio do edital acostado à peça 11, publicado em 2/5/2018.
Valor de Constituição da TCE 	
Verifica-se, ainda, que o valor atualizado do débito apurado (sem juros) em 1/1/2017 é de R$ 582.779,81, portanto superior ao limite mínimo de R$ 100.000,00, na forma estabelecida conforme os arts. 6º, inciso I, e 19 da IN/TCU 71/2012, modificada pela IN/TCU 76/2016. 
OUTROS PROCESSOS/DÉBITOS NOS SISTEMAS DO TCU COM OS MESMOS RESPONSÁVEIS
Informa-se que foi encontrado processo no Tribunal com os mesmos responsáveis:
	Responsável
	Processos

	Marivaldo Bispo da Silva
	Processo 015.552/2020-9 [TCE, aberto, 'TCE instaurada pelo (a) Caixa Econômica Federal (mandatária no (a) MINISTÉRIO DO TURISMO (VINCULADOR) ) em razão de Não comprovação da regular aplicação dos recursos repassados pela União, Contrato de repasse CR.NR.0267212-94, firmado com o/a MINISTERIO DO TURISMO, Siafi/Siconv 642972, função COMERCIO E SERVICOS, que teve como objeto PAVIMENTAR, DRENAR E DUPLICAR A ENTRADA PRINCIPAL DO MUNICÍPIO. (nº da TCE no sistema: 2624/2018) ']
Processo 012.293/2016-4 [TCE, aberto, 'TCE instaurada por meio do Processo 00190.000028/2016-22 em função de dano apurado no âmbito do Contrato de Repasse n. 228.056-83/2007, celebrado entre o Ministério do Esporte e a Prefeitura Municipal de Itaíba/PE, que tem por objeto 'construção de quadra poliesportiva coberta'']
Processo 019.368/2019-4 [TCE, aberto, 'TCE instaurada pelo (a) Caixa Econômica Federal (mandatária no (a) MINISTÉRIO DO TURISMO (VINCULADOR) ) em razão de Omissão no dever de prestar contas, Contrato de repasse CR.NR.0279308-92, firmado com o/a MINISTERIO DO TURISMO, Siafi/Siconv 643124, função COMERCIO E SERVICOS, que teve como objeto PAVIMENTAÇÃO ASFÁLTICA (nº da TCE no sistema: 2633/2018) ']
Processo 010.573/2017-8 [TCE, encerrado, 'TCE instaurada por meio do Processo 71000.040056/2016-11, em função de dano apurado no âmbito dos Programas PSB e PSE/ 2006, firmado entre a Prefeitura Municipal ltaiba/PE e o então Ministério do Desenvolvimento e Combate à Fome, para a execução dos Programas de Proteção Social Básica (PSB) e de Proteção Social Especial (PSE) ']
Processo 029.180/2008-0 [REPR, encerrado]
Processo 002.510/2016-2 [TCE, aberto, 'TCE instaurada por meio do Processo 00190.018599/2015-32 em função de dano apurado no âmbito do Contrato de Repasse n. 243.749-68/2007, firmado entre o Ministério das Cidades e a Prefeitura Municipal de Itaíba/PE, que tem por objeto a transferência de recursos financeiros da União para a execução de Ações de Infraestrutura Urbana ']

	Juliano Nemesio Martins
	Processo 015.552/2020-9 [TCE, aberto, 'TCE instaurada pelo (a) Caixa Econômica Federal (mandatária no (a) MINISTÉRIO DO TURISMO (VINCULADOR) ) em razão de Não comprovação da regular aplicação dos recursos repassados pela União, Contrato de repasse CR.NR.0267212-94, firmado com o/a MINISTERIO DO TURISMO, Siafi/Siconv 642972, função COMERCIO E SERVICOS, que teve como objeto PAVIMENTAR, DRENAR E DUPLICAR A ENTRADA PRINCIPAL DO MUNICÍPIO. (nº da TCE no sistema: 2624/2018) ']
Processo 012.293/2016-4 [TCE, aberto, 'TCE instaurada por meio do Processo 00190.000028/2016-22 em função de dano apurado no âmbito do Contrato de Repasse n. 228.056-83/2007, celebrado entre o Ministério do Esporte e a Prefeitura Municipal de Itaíba/PE, que tem por objeto 'construção de quadra poliesportiva coberta'']
Processo 019.368/2019-4 [TCE, aberto, 'TCE instaurada pelo (a) Caixa Econômica Federal (mandatária no (a) MINISTÉRIO DO TURISMO (VINCULADOR) ) em razão de Omissão no dever de prestar contas, Contrato de repasse CR.NR.0279308-92, firmado com o/a MINISTERIO DO TURISMO, Siafi/Siconv 643124, função COMERCIO E SERVICOS, que teve como objeto PAVIMENTAÇÃO ASFÁLTICA (nº da TCE no sistema: 2633/2018) ']
Processo 002.510/2016-2 [TCE, aberto, 'TCE instaurada por meio do Processo 00190.018599/2015-32 em função de dano apurado no âmbito do Contrato de Repasse n. 243.749-68/2007, firmado entre o Ministério das Cidades e a Prefeitura Municipal de Itaíba/PE, que tem por objeto a transferência de recursos financeiros da União para a execução de Ações de Infraestrutura Urbana ']

Informa-se que foi encontrado débito imputável aos responsáveis no banco de débitos existente no sistema e-TCE:
	Responsável
	Débitos inferiores

	Marivaldo Bispo da Silva
	3861/2019 - Dano inferior ao limite de instauração da TCE cadastrado

A tomada de contas especial está, assim, devidamente constituída e em condição de ser instruída.
EXAME TÉCNICO
Da validade das notificações:
Preliminarmente, cumpre tecer breves considerações sobre a forma como são realizadas as comunicações processuais no TCU. A esse respeito, destacam-se o art. 179, do Regimento Interno do TCU (Resolução 155, de 4/12/2002) e o art. 4º, inciso III, § 1º, da Resolução TCU 170, de 30 de junho de 2004, in verbis:
Art. 179. A citação, a audiência ou a notificação, bem como a comunicação de diligência, farse-ão:
I - mediante ciência da parte, efetivada por servidor designado, por meio eletrônico, fac-símile, telegrama ou qualquer outra forma, desde que fique confirmada inequivocamente a entrega da comunicação ao destinatário;
II - mediante carta registrada, com aviso de recebimento que comprove a entrega no endereço do destinatário;
III - por edital publicado no Diário Oficial da União, quando o seu destinatário não for localizado
 (...) 
Art. 3º As comunicações serão dirigidas ao responsável, ou ao interessado, ou ao dirigente de órgão ou entidade, ou ao representante legal ou ao procurador constituído nos autos, com poderes expressos no mandato para esse fim, por meio de:
I - correio eletrônico, fac-símile ou telegrama;
II - servidor designado;
III - carta registrada, com aviso de recebimento;
IV - edital publicado no Diário Oficial da União, quando o seu destinatário não for localizado, nas hipóteses em que seja necessário o exercício de defesa.
Art. 4º. Consideram-se entregues as comunicações:
I - efetivadas conforme disposto nos incisos I e II do artigo anterior, mediante confirmação da ciência do destinatário;
II - realizadas na forma prevista no inciso III do artigo anterior, com o retorno do aviso de recebimento, entregue comprovadamente no endereço do destinatário;
III - na data de publicação do edital no Diário Oficial da União, quando realizadas na forma prevista no inciso IV do artigo anterior.
§ 1º O endereço do destinatário deverá ser previamente confirmado mediante consulta aos sistemas disponíveis ao Tribunal ou a outros meios de informação, a qual deverá ser juntada ao respectivo processo.
 (...) 
Bem se vê, portanto, que a validade da citação via postal não depende de que o aviso de recebimento seja assinado pelo próprio destinatário da comunicação, o que dispensa, no caso em tela, a entrega do AR em 'mãos próprias'. A exigência da norma é no sentido de o Tribunal verificar se a correspondência foi entregue no endereço correto, residindo aqui a necessidade de certeza inequívoca. 
Não é outra a orientação da jurisprudência do TCU, conforme se verifica dos julgados a seguir transcritos:
São válidas as comunicações processuais entregues, mediante carta registrada, no endereço correto do responsável, não havendo necessidade de que o recebimento seja feito por ele próprio (Acórdão 3648/2013-TCU-Segunda Câmara, Relator Ministro JOSÉ JORGE) ;
É prescindível a entrega pessoal das comunicações pelo TCU, razão pela qual não há necessidade de que o aviso de recebimento seja assinado pelo próprio destinatário. Entregandose a correspondência no endereço correto do destinatário, presume-se o recebimento da citação. (Acórdão 1019/2008-TCU-Plenário, Relator Ministro BENJAMIN ZYMLER) ;
As comunicações do TCU, inclusive as citações, deverão ser realizadas mediante Aviso de Recebimento - AR, via Empresa Brasileira de Correios e Telégrafos, bastando para sua validade que se demonstre que a correspondência foi entregue no endereço correto. (Acórdão 1526/2007-TCU-Plenário, Relator Ministro AROLDO CEDRAZ) .
A validade do critério de comunicação processual do TCU foi referendada pelo Supremo Tribunal Federal, nos termos do julgamento do MS-AgR 25.816/DF, por meio do qual se afirmou a desnecessidade da ciência pessoal do interessado, entendendo-se suficiente a comprovação da entrega do 'AR' no endereço do destinatário:
Ementa: agravo regimental. Mandado de segurança. Desnecessidade de intimação pessoal das decisões do tribunal de contas da união. art. 179 do regimento interno do TCU. Intimação do ato impugnado por carta registrada, iniciado o prazo do art. 18 da lei nº 1.533/51 da data constante do aviso de recebimento. Decadência reconhecida. Agravo improvido.
O envio de carta registrada com aviso de recebimento está expressamente enumerado entre os meios de comunicação de que dispõe o Tribunal de Contas da União para proceder às suas intimações.
O inciso II do art. 179 do Regimento Interno do TCU é claro ao exigir apenas a comprovação da entrega no endereço do destinatário, bastando o aviso de recebimento simples. 
Da revelia dos responsáveis Marivaldo Bispo da Silva e Juliano Nemesio Martins
No caso vertente, a citação de cada um dos responsáveis se deu em endereços provenientes de pesquisas de endereços realizadas pelo TCU (vide parágrafos acima) , porquanto, devido ao insucesso de realizar a citação em endereços constantes nos sistemas CPF e CNPJ da Receita (peça 52) , buscou-se a notificação em endereços provenientes de sistemas públicos (TSE e Renach) e das bases de dados do próprio TCU. A entrega dos ofícios citatórios nesses endereços ficou comprovada conforme detalhamento a seguir:
Marivaldo Bispo da Silva, ofício 9626/2019 - Secex-TCE (peça 48) , origem no sistema da Receita Federal; ofício 6569/2020 - Seproc (peça 53) , origem no sistema do TSE e ofício 8609/2020 - Seproc (peça 54) , origem no sistema do Renach.
Juliano Nemesio Martins, ofício 9627/2019 - Secex-TCE (peça 49) , origem no sistema da Receita Federal.
Nos processos do TCU, a revelia não leva à presunção de que seriam verdadeiras todas as imputações levantadas contra os responsáveis, diferentemente do que ocorre no processo civil, em que a revelia do réu opera a presunção da verdade dos fatos narrados pelo autor (Acórdão 1009/2018-TCU-Plenário, Relator: BRUNO DANTAS; 2369/2013 - TCU - Plenário, Relator: BENJAMIN ZYMLER e 2449/2013 - TCU - Plenário, Relator: BENJAMIN ZYMLER) . Dessa forma, a avaliação da responsabilidade do agente não pode prescindir da prova existente no processo ou para ele carreada. 
Ao não apresentar sua defesa, os responsáveis deixaram de produzir prova da regular aplicação dos recursos sob sua responsabilidade, em afronta às normas que impõem aos gestores públicos a obrigação legal de, sempre que demandados pelos órgãos de controle, apresentar os documentos que demonstrem a correta utilização das verbas públicas, a exemplo do contido no art. 93 do Decreto-Lei 200/1967: 'Quem quer que utilize dinheiros públicos terá de justificar seu bom e regular emprego na conformidade das leis, regulamentos e normas emanadas das autoridades administrativas competentes.' 
Mesmo as alegações de defesa não sendo apresentadas, considerando o princípio da verdade real que rege esta Corte, procurou-se buscar, em manifestações dos responsáveis na fase interna desta Tomada de Contas Especial, se havia algum argumento que pudesse ser aproveitado a seu favor. Contudo, tal providência mostrou-se infrutífera. Ademais, em consulta aos sistemas corporativos do instaurador, verifica-se que os responsáveis continuam inadimplentes.
Em se tratando de processo em que a parte interessada não se manifestou acerca das irregularidades imputadas, não há elementos para que se possa efetivamente aferir e reconhecer a ocorrência de boa-fé na conduta dos responsáveis, podendo este Tribunal, desde logo, proferir o julgamento de mérito pela irregularidade das contas, conforme os termos dos §§ 2º e 6º do art. 202 do Regimento Interno do TCU. (Acórdão 2064/2011-TCU-Primeira Câmara (relator: Ubiratan Aguiar) , 6.182/2011-TCU-1ª Câmara (relator: Weber de Oliveira) , 4.072/2010-TCU-1ª Câmara (Relator: Valmir Campelo) , 1.189/2009-TCU-1ª Câmara (Relator: Marcos Bemquerer) , 731/2008-TCU-Plenário (Relator: Aroldo Cedraz) .
Dessa forma, os responsáveis Marivaldo Bispo da Silva e Juliano Nemesio Martins devem ser considerados revéis, nos termos do art. 12, §3º, da Lei 8.443/1992, devendo as contas serem julgadas irregulares, condenando-os ao débito apurado e aplicando-lhes a multa prevista no art. 57 da Lei 8.443/1992.
Prescrição da Pretensão Punitiva
Vale ressaltar que a pretensão punitiva do TCU, conforme Acórdão 1441/2016-TCU-Plenário, Relator: Benjamin Zymler, que uniformizou a jurisprudência acerca dessa questão, subordina-se ao prazo geral de prescrição indicado no art. 205 do Código Civil, que é de dez anos, contado da data de ocorrência da irregularidade sancionada, nos termos do art. 189 do Código Civil, sendo este prazo interrompido pelo ato que ordenar a citação, a audiência ou a oitiva dos responsáveis.
No caso em exame, não ocorreu a prescrição, uma vez que a irregularidade sancionada ocorreu em 30/11/2014, e o ato de ordenação da citação ocorreu em 4/9/2019.
Cumulatividade de multas 
Quanto à possibilidade de aplicação cumulativa das multas dos arts. 57 e 58, inciso I, da Lei 8.443/1992, ainda que seja adequada a realização de citação e audiência do responsável, por força do disposto no art. 209, §4º, do Regimento Interno do TCU, o Tribunal reconhece que existe relação de subordinação entre as condutas de 'não comprovação da aplicação dos recursos' e de 'omissão na prestação de contas', sendo a primeira consequência da segunda, o que enseja, na verificação das duas irregularidades, a aplicação da multa do art. 57, com o afastamento da multa do art. 58, inciso I, em atenção ao princípio da absorção (Acórdão 9579/2015-TCU-Segunda Câmara, Relator Ministro Vital do Rêgo; Acórdão 2469/2019-TCU-Primeira Câmara, Relator Ministro Augusto Sherman) .
Conforme leciona Cezar Bitencourt (Tratado de Direito Penal: parte geral - 8ª Edição - São Paulo: Saraiva, 2003. Pg. 565) , na absorção, ' (...) a pena do delito mais grave absorve a pena do delito menos grave, que deve ser desprezada'. No caso concreto, a 'omissão no dever de prestar contas', embora seja uma irregularidade autônoma, funciona como fase ou meio para a consecução da 'não comprovação da aplicação dos recursos', havendo clara relação de interdependência entre essas condutas. Dessa forma, recaindo as duas ocorrências num mesmo gestor, deve prevalecer a pena do delito mais grave, qual seja, a multa do art. 57, da Lei 8.443/1992.
Cumpre observar, ainda, que a conduta dos responsáveis, consistente nas irregularidades 'não comprovação da boa e regular aplicação dos recursos federais repassados em face da omissão no dever de prestar contas', 'não cumprimento do prazo para apresentação de prestação de contas pelo gestor dos recursos' e 'não disponibilização das condições materiais mínimas e necessárias para que o seu sucessor pudesse apresentar a prestação de contas', configura violação não só às regras legais, mas também aos princípios basilares da administração pública, eis que, em última análise, ocorre o comprometimento da necessária satisfação à sociedade sobre o efetivo emprego dos recursos públicos postos à disposição da municipalidade, por força do instrumento de repasse em questão. Nesses casos, em que fica evidente a falta de transparência e lisura, não há como afastar as suspeitas sempre presentes de que a totalidade dos recursos públicos federais, transferida ao município, tenha sido integralmente desviada, em prol de gestor ímprobo, ou de pessoas por ele determinadas, a revelar grave inobservância de dever de cuidado no trato com a coisa pública, isto é, ato praticado com culpa grave, pois, na espécie, a conduta do responsável se distancia daquela que seria esperada de um administrador público minimante diligente, num claro exemplo de erro grosseiro a que alude o art. 28 do Decreto-lei 4.657/1942 (Lei de Introdução às Normas do Direito Brasileiro) , incluído pela Lei 13.655/2018 (Acórdão 1689/2019-TCU-Plenário, Relator: Ministro AUGUSTO NARDES; Acórdão 2924/2018-TCU-Plenário, Relator: Ministro JOSÉ MUCIO MONTEIRO; Acórdão 2391/2018-TCU-Plenário, Relator: Ministro BENJAMIN ZYMLER) . 
CONCLUSÃO
Em face da análise promovida na seção 'Exame Técnico', verifica-se que os responsáveis Marivaldo Bispo da Silva e Juliano Nemesio Martins não lograram comprovar a boa e regular aplicação dos recursos, instados a se manifestar, optaram pelo silêncio, configurando a revelia, nos termos do §3º, do art. 12, da Lei 8.443/1992. Ademais, inexistem nos autos elementos que demonstrem a boa-fé dos responsáveis ou a ocorrência de outras excludentes de culpabilidade.
Verifica-se também que não houve a prescrição da pretensão punitiva, conforme análise já realizada.
Tendo em vista que não constam dos autos elementos que permitam reconhecer a boa-fé dos responsáveis, sugere-se que as suas contas sejam julgadas irregulares, nos termos do art. 202, § 6º, do Regimento Interno do TCU, com a imputação do débito atualizado monetariamente e acrescido de juros de mora, nos termos do art. 202, §1º do Regimento Interno do TCU, descontado o valor eventualmente recolhido, com a aplicação da multa prevista no art. 57 da Lei 8.443/1992.
Por fim, como não houve elementos que pudessem modificar o entendimento acerca das irregularidades em apuração, mantém-se a matriz de responsabilização presente na peça 42.
PROPOSTA DE ENCAMINHAMENTO
Diante do exposto, submetemos os autos à consideração superior, propondo ao Tribunal:
considerar revéis os responsáveis Marivaldo Bispo da Silva (CPF: XXX.921.854-XX) e Juliano Nemesio Martins (CPF: XXX.191.054-XX) , para todos os efeitos, dando-se prosseguimento ao processo, com fulcro no art. 12, § 3º, da Lei 8.443/1992; 
julgar irregulares, nos termos dos arts. 1º, inciso I, 16, inciso III, alíneas a e c, da Lei 8.443/1992, c/c os arts. 19 e 23, inciso III, da mesma Lei, as contas dos responsáveis Marivaldo Bispo da Silva (CPF: XXX.921.854-XX) e Juliano Nemesio Martins (CPF: XXX.191.054-XX) , condenando o primeiro ao pagamento da importância a seguir especificada, atualizada monetariamente e acrescida dos juros de mora, calculados a partir da data discriminada até a data da efetiva quitação do débito, fixando-lhe o prazo de quinze dias, para que comprove, perante o Tribunal, o recolhimento da referida quantia aos cofres do Tesouro Nacional, nos termos do art. 23, inciso III, alínea 'a', da citada lei, c/c o art. 214, inciso III, alínea 'a', do Regimento Interno do TCU.  
		Débito relacionado ao responsável Marivaldo Bispo da Silva (CPF: XXX.921.854-XX) :
	Data de ocorrência
	Valor histórico (R$) 

	3/12/2012
	436.114,50

Valor atualizado do débito (com juros) em 10/7/2020: R$ 734.177,79
aplicar ao responsável Marivaldo Bispo da Silva (CPF: XXX.921.854-XX) a multa prevista no art. 57 da Lei 8.443/1992 c/c o art. 267 do Regimento Interno do TCU, fixando-lhe o prazo de quinze dias, a contar da notificação, para que comprove, perante o Tribunal (art. 214, III, alínea 'a', do Regimento Interno do TCU) , o recolhimento da dívida aos cofres do Tesouro Nacional, atualizada monetariamente desde a data do acórdão proferido por este Tribunal até a do efetivo recolhimento, se pagas após o vencimento, na forma da legislação em vigor;
aplicar ao responsável Juliano Nemesio Martins (CPF: XXX.191.054-XX) a multa prevista no art. 58, inciso II, da Lei 8.443/1992 c/c o art. 268 do Regimento Interno do TCU, fixando-lhe o prazo de quinze dias, a contar da notificação, para que comprove, perante o Tribunal (art. 214, III, alínea 'a', do Regimento Interno do TCU) , o recolhimento da dívida aos cofres do Tesouro Nacional, atualizada monetariamente desde a data do acórdão proferido por este Tribunal até a do efetivo recolhimento, se pagas após o vencimento, na forma da legislação em vigor;
autorizar, desde logo, a cobrança judicial das dívidas, caso não atendidas as notificações, na forma do disposto no art. 28, inciso II, da Lei 8.443/1992;
autorizar também, desde logo, se requerido, com fundamento no art. 28, inciso I, da Lei 8.443, de 1992, c/c o art. 217, §§ 1º e 2º do Regimento Interno do TCU, o parcelamento das dívidas em até 36 parcelas, incidindo, sobre cada parcela, corrigida monetariamente, os correspondentes acréscimos legais, fixando-lhes o prazo de quinze dias, a contar do recebimento da notificação, para comprovarem, perante o Tribunal, o recolhimento da primeira parcela, e de trinta dias, a contar da parcela anterior, para comprovar os recolhimentos das demais parcelas, devendo incidir, sobre cada valor mensal, atualizado monetariamente, os juros de mora devidos, no caso do débito, na forma prevista na legislação em vigor, alertando os responsáveis de que a falta de comprovação do recolhimento de qualquer parcela importará o vencimento antecipado do saldo devedor, nos termos do § 2º do art. 217 do Regimento Interno deste Tribunal; 
esclarecer ao responsável Marivaldo Bispo da Silva (CPF: XXX.921.854-XX) que, caso se demonstre, por via recursal, a correta aplicação dos recursos, mas não se justifique a omissão da prestação de contas, o débito poderá ser afastado, mas permanecerá a irregularidade das contas, dando-se ensejo à aplicação da multa prevista no art. 58, inciso I, da Lei 8.443/1992;
enviar cópia do Acórdão a ser prolatado, bem como do Relatório e do Voto que o fundamentarem à Procuradoria da República no Estado de PE, nos termos do à § 3º do art. 16 da Lei 8.443/1992, c/c o § 7º do art. 209 do Regimento Interno do TCU, para adoção das medidas cabíveis; e
enviar cópia do Acórdão que vier a ser proferido à Caixa Econômica Federal e aos responsáveis, para ciência, informando que a presente deliberação, acompanhada do Relatório e do Voto que a fundamenta, está disponível para a consulta no endereço www.tcu.gov.br/acordaos, além de esclarecer que, caso requerido, o TCU poderá fornecer sem custos as correspondentes cópias, de forma impressa."
É o relatório

não há.

Procuradora-Geral Cristina Machado da Costa e Silva.

TOMADA DE CONTAS ESPECIAL. CAIXA ECONÔMICA FEDERAL. MINISTÉRIO DO TURISMO. OMISSÃO NO DEVER DE PRESTAR CONTAS DO CONTRATO DE REPASSE. CITAÇÃO DO PREFEITO ANTECESSOR. AUDIÊNCIA DO PREFEITO SUCESSOR. REVELIA. CONTAS IRREGULARES. DÉBITO. MULTA.

TOMADA DE CONTAS ESPECIAL (TCE)

Secretaria de Controle Externo de Tomada de Contas Especial (SecexTCE).

Cuidam os autos de Tomada de Contas Especial instaurada pela Caixa Econômica Federal (mandatária do Ministério do Turismo) , em desfavor de Marivaldo Bispo da Silva e Juliano Nemésio Martins, em razão da omissão no dever de prestar contas do Contrato de Repasse nº 279.464-91/2008, registro Siafi 643076 (peça 19) , firmado entre o Ministério do Turismo e o Município de Itaíba - PE, e que tinha por objeto a pavimentação de vias urbanas.
2. O Contrato de Repasse nº 279.464-91/2008, registro Siafi 643076, foi firmado no valor de R$ 537.862,87, sendo R$ 487.500,00 à conta do concedente e R$ 50.362,87 referentes à contrapartida do convenente. Teve vigência de 31/12/2008 a 30/9/2014, com prazo para apresentação da prestação de contas em 29/11/2014. Os repasses efetivos da União totalizaram R$ 487.500,00 (peça 30) .
3. O fundamento para a instauração da Tomada de Contas Especial, conforme consignado na matriz de responsabilização elaborada pelo tomador de contas, foi a não apresentação da prestação de contas parcial referente ao segundo desbloqueio de recursos e da prestação de contas final.
4. No seu relatório (peça 36) , o tomador de contas concluiu que o prejuízo importaria no valor original de R$ 436.114,50, imputando-se a responsabilidade a Marivaldo Bispo da Silva, Prefeito no período de 1/1/2005 a 31/12/2008 e  01/01/2009 a 31/12/2012, na condição de contratado e Juliano Nemésio Martins, Prefeito no período de 1/1/2013 a 31/12/2016, na condição de Prefeito sucessor.
5. Por seu turno, a Controladoria-Geral da União emitiu o relatório de auditoria (peça 37) , em concordância com o relatório do tomador de contas. O certificado de auditoria e o parecer do dirigente do órgão de controle interno concluíram pela irregularidade das presentes contas (peças 38 e 39) . O Pronunciamento do Ministro de Estado do Turismo atestou haver tomado conhecimento das conclusões (peça 40) .
6. Já no âmbito do TCU, a instrução inicial (peça 43) , elaborada pela Secretaria de Controle Externo de Tomada de Contas Especial (SecexTCE) , concluiu pela necessidade de realização de citação do Sr. Marivaldo Bispo da Silva, ex-Prefeito (gestões 2005-2008 e 2009-2012) , pela não comprovação da boa e regular aplicação dos recursos federais repassados ao Município de Itaíba - PE, em face da omissão no dever de prestar contas dos valores transferidos, no âmbito do Contrato de Repasse nº 279.464-91/2008, no período de 31/12/2008 a 30/9/2014, cujo prazo encerrou-se em 29/11/2014.
7. Também se concluiu pela necessidade da audiência do ex-prefeito pela não disponibilização das condições materiais mínimas e necessárias para que o seu sucessor pudesse apresentar a prestação de contas do contrato de repasse descrito como "PAVIMENTAÇÃO DE VIAS URBANAS", no período de 31/12/2008 a 30/9/2014, com término em 29/11/2014, bem como da audiência do Sr. Juliano Nemésio Martins, ex-Prefeito (gestão 2013-2016) , pelo não cumprimento do prazo originalmente estipulado para prestação de contas do Contrato de Repasse nº 279.464-91/2008, finalizado em 29/11/2014.
8. Embora tenham sido regularmente notificados (peças 50, 55 e 56) , os responsáveis não compareceram aos autos para apresentar suas alegações de defesa e as suas razões de justificativa, tampouco recolheram aos cofres públicos o valor do débito apurado. Nos termos do art. 12, § 3º, da Lei 8.443/1992, devem então ser considerados revéis, dando-se prosseguimento aos autos.
9. Ante esses fatos, em sua derradeira instrução, a unidade instrutiva deste Tribunal propõe, em pareceres uniformes, julgar irregulares as contas dos responsáveis, imputando ao Sr. Marivaldo Bispo da Silva, gestor responsável pela execução dos recursos federais recebidos por meio do Contrato de repasse CR.NR.0279464-91, o débito no valor apurado e aplicando-lhe a multa prevista no art. 57 da Lei 8.443/1992, bem como aplicando a multa prevista no art. 58, inciso II, da Lei 8.443/1992 ao Sr. Juliano Nemésio Martins (peças 58, 59 e 60) , prefeito em cujo mandato encerrou o prazo para prestação de contas dos recursos objeto do ajuste em análise.
10. O Ministério Público junto ao TCU avalizou essa proposta (peça 61) .
11. Acolho o encaminhamento proposto pela unidade técnica, a qual teve a anuência da representante do Parquet especial, cuja análise adoto como parte das minhas razões de decidir.
12. Entendo que não houve elementos que pudessem modificar o entendimento acerca das irregularidades em apuração. Ao não apresentar sua defesa, os responsáveis deixaram de produzir prova da regular aplicação dos recursos sob sua responsabilidade, em afronta às normas que impõem aos gestores públicos a obrigação legal de apresentar os documentos que demonstrem a correta utilização das verbas públicas, sempre que demandados pelos órgãos de controle.
13. Assim, os responsáveis não lograram comprovar a boa e regular aplicação dos recursos e, instados a se manifestarem, optaram pelo silêncio, configurando a revelia, nos termos do § 3º do art. 12 da Lei 8.443/1992.
14. Consoante jurisprudência pacífica desta Corte, compete ao gestor prestar contas da integralidade das verbas federais recebidas, cabendo-lhe o ônus da prova quanto à boa e regular aplicação desses recursos.
15. Quanto à ocorrência da prescrição da pretensão punitiva, consoante o incidente de uniformização de jurisprudência deliberado no Acórdão 1441/2016-TCU-Plenário, aplica-se o prazo de dez anos previsto no art. 205 do Código Civil vigente, a contar da data de ocorrência do fato tido por irregular.
16. No caso em exame, não ocorreu à prescrição, uma vez que a irregularidade sancionada ocorreu em 30/11/2014, e o ato de ordenação da citação ocorreu em 4/9/2019.
17. Dessa forma, devem as contas dos responsáveis ser julgadas irregulares, condenando o Sr. Marivaldo Bispo da Silva ao débito apurado, aplicando-lhe a multa prevista no art. 57 da Lei 8.443/1992, bem como aplicando ao Sr. Juliano Nemésio Martins a multa prevista no art. 58, inciso II, da Lei 8.443/1992.
18. Apropriado, ainda, nos termos do art. 16, § 3º, da Lei 8.443/92, c/c o § 7º do art. 209 do RI/TCU, dar ciência da deliberação à Procuradoria da República no Estado de Pernambuco para adoção das medidas que considere cabíveis.
19. Por fim, deixo de acolher a proposta da unidade instrutiva de autorizar o parcelamento das dívidas, por entender que essa medida somente deve ser adotada mediante solicitação das partes.
	Ante o exposto, manifesto-me por que o Tribunal aprove o acórdão que ora submeto à deliberação deste Colegiado.
TCU, Sala das Sessões Ministro Luciano Brandão Alves de Souza, em 20 de abril de 2021.
AUGUSTO SHERMAN CAVALCANTI 
Relator